【裁判字號】    91,保險簡上,5
【裁判日期】    920306
【裁判案由】    給付保險金
【裁判全文】
臺灣高雄地方法院民事判決  九十一年度保險簡上字第五號
    上  訴  人  甲○○
    訴訟代理人  乙○○
    被上訴人    明台產物保險股份有限公司
                            設台北市○○路○段一號
    法定代理人  丁○○      住.
    訴訟代理人  丙○○      住.
右當事人間請求給付保險金事件，上訴人對於中華民國九十一年六月二十六日本院高
雄簡易庭九十一年度雄保險簡字第二號第一審簡易判決提起上訴，本院判決如左：
    主      文
上訴駁回。
第二審訴訟費用由上訴人負擔。
    事實及理由
一、被上訴人主張：上訴人於民國八十八年四月七日（起訴狀誤載為四月三日，嗣經
    被上訴人於原審更正），駕駛車號為ＶＨ－五一五五號之自用小客車，行經南投
    縣埔里鎮○○○路南村段太陽廟前，因雙黃線迴轉之過失，致撞及被上訴人所承
    保之被保險人董錦華所有，而由訴外人楊倧駕駛，車號為Ｅ九－五一三三號自
    用小客車（下稱系爭車輛），造成系爭車輛損壞，因被上訴人已依保險契約給付
    被保險人董錦華修理費共計新台幣（下同）十一萬二千五百二十六元（包含工資
    三萬四千二百元、零件七萬九千三百二十六元），又本件車禍係肇因於上訴人之
    過失所致，為此，爰依保險法第五十三條之規定，代位被保險人董錦華提起本件
    訴訟，請求上訴人給付上開金額等語。於本院聲明：上訴駁回。（原審判決被上
    訴人一部勝訴、一部敗訴，被上訴人就其敗訴部分未據上訴，故該部分已確定）
二、上訴人則以：上訴人並無過失，肇事原因係由訴外人楊倧行經該路段時，明知
    前有岔路，竟未減速慢行，為有過失，又所謂雙黃線，係指中間寬距十公分之兩
    條平行黃線，惟事故現場之兩條黃線間隔達一公尺之多，中間尚有主體灰線，顯
    與雙黃線之規定不符，故現場未繪製雙黃線，該兩條黃線係分隔島邊線，自非不
    得迴轉，此經上訴人至南投市公路局第二區養護工程處（下稱養工處）政風室查
    證屬實，另承辦員警所繪製之現場圖未將岔路口、岔路標誌及太陽廟等重要位置
    標示清楚，顯有誤導鈞院之嫌等語置辯。於本院聲明：(一)原判決不利於上訴人之
    部分廢棄；(二)前開廢棄部分，被上訴人在第一審之訴駁回。
三、被上訴人主張其所承保訴外人董錦華所有，而由訴外人楊倧駕駛之系爭車輛毀
    損，被上訴人已依保險契約賠付被保險人董錦華修理費之事實，業據提出行車執
    照、駕駛執照、統一發票、汽車險賠款收據暨同意書各一紙、照片四幀及估價單
    六紙為證，復為上訴人所不爭執，堪信為真實，惟上訴人另以前詞置辯，故本件
    應審究者為上訴人就本件車禍應否負過失之責，茲將本院判斷分述如下：
  （一）按汽車行駛時，駕駛人應注意車前狀況，並隨時採取必要之安全措施；交岔
        路口因特殊需要另設有標誌、標線者，應依其指示行車；又雙黃實線係設於
        路段中，用以分隔對向車道，並雙向禁止超車、跨越或迴轉，道路交通安全
        規則第九十四條第三項、第一百零二條第一項第十款及道路交通標誌標線號
        誌設置規則第一百四十九條第八款分別定有明文。本件上訴人於上揭時日駕
        駛車號ＶＨ－五一五五號自用小客車，沿南投縣埔里鎮○○路由草屯鎮往埔
        里方向行駛，途經南投縣埔里鎮○○路四段「太陽廟」前，適訴外人楊倧
        駕駛系爭車輛，由南投縣埔里鎮往草屯方向行駛，因上訴人欲左轉至「太陽
        廟」前之停車場，致兩車發生撞擊，現場道路為雙線道柏油路面，道路中心
        劃設雙黃實線等情，有南投縣警察局埔里分局愛蘭派出所道路交通事故調查
        報告表一紙（見原審卷第三十五頁）及現場照片數幀附卷可稽，惟上訴人主
        張現場之雙黃實線係中央分隔島之邊線而非分向限制線，故行車非不得左轉
        云云，並提出現場照片數幀為證，然查，現場目前設置之中央分隔島，其開
        工日期為八十八年四月五日，竣工日期為八十八年六月十七日，有工程竣工
        驗收證明書一紙在卷可佐，亦為兩造所不爭，而本件車禍發生於八十八年四
        月七日，可見事故當時現場中央分隔島尚在施工中，猶未完工，仍應依舊有
        標線之指示行車，又依上訴人於原審及本院提出之現場照片所示，道路中心
        所劃設之雙黃實線中間尚有水泥基底之灰線，且兩條黃線之間距甚寬，與一
        般雙黃線之規格固有不同，惟上開照片並未顯示日期，無法證明係事發當時
        之路況，況當時工程甫開工二日，縱有劃設中央分隔島之邊線，該標線亦應
        清晰明顯，然為何照片所示之雙黃實線卻模糊不清？顯見上訴人之主張與事
        實不符，無足憑採。
  （二）又養工處埔里工務段於九十一年五月八日（九一）二工埔字第九一０七五二
        一號函覆原審稱：「該路段於車禍時間道路中間係繪雙黃線，屬二十四小時
        全面性禁止迴車，案發時間未解除該項禁止限制。」，本院復依職權函詢養
        工處埔里工務段並檢附上訴人提出之現場照片，經函覆稱：「說明二、..
        本段於八十八年六月十七日中央分隔島完工前為雙黃線，非中央分隔島之底
        線。說明三、..  照片所示之地點，為方向島施工前之舊有雙黃線（禁止轉
        彎線）。四、 .. 岔路口上留有雙黃線確實應為禁止左轉。」，足見現場中
        央分隔島完工前，路面所設置之標線為雙黃線，而在該分隔島完工前，並未
        解除禁止限制，仍應依舊有標線之指示行車，另現場埔里往草屯方向之路段
        固設置岔路標誌，惟岔路標誌係用以促使車輛駕駛人減速慢行，注意橫向來
        車相交，此觀諸道路交通標誌標線號誌設置規則第三十條之規定即明，故屬
        於警告標誌，乃提醒駕駛人前方有岔路口，應注意自岔路口駛出之來車，非
        謂對向來車得以左轉，對向來車仍應遵守交通標線之指示行車，上訴人容有
        誤會，揆諸首開條文規定，雙黃分向限制線乃禁止超車、跨越或迴轉，矧上
        訴人疏未注意而貿然左轉，且依當時天候、路況均無其他不能注意之情事，
        上訴人之之智識、能力亦無有何不能注意之情形，竟疏於注意車前狀況而違
        規左轉，從而，上訴人就本件車禍為有過失一情，應堪認定。
四、次按因故意或過失，不法侵害他人權利者，負損害賠償責任；負損害賠償責任者
    ，除法律另有規定或契約另有訂定外，應回復他方損害發生前之原狀；債權人得
    請求支付回復原狀所必要之費用，以代回復原狀；又被保險人因保險人應負保險
    責任之損失發生，而對於第三人有損害賠償請求權者，保險人得於給付賠償金額
    後，代位行使被保險人對於第三人之請求權，民法第一百八十四條第一項前段、
    第二百十三條第一項、第三項及保險法第五十三條第一項分別定有明文。另物被
    毀損時，被害人依據民法第二百十三條至二百十五條之適用請求時，依民法第一
    百九十六條請求賠償物被毀損所減少之價額，得以修復費用為估定之標準，但以
    必要者為限（例如：修理材料以新品換舊品，應予折舊) ，被害人如能證明其物
    因毀損所減少之價額，超過必要之修復費用時，就其差額，仍得請求賠償（最高
    法院七十七年五月十七日第九次民事庭會決議(一)可資參照）。本件被上訴人承保
    之系爭車輛，因被保險人董錦華之使用人即訴外人楊倧之過失行為，致受有損
    害，計支付修復費用十一萬二千五百二十六元（其中零件部分七萬五千五百四十
    八元、工資部分三萬一千六百二十元）之事實，已據被上訴人提出統一發票一紙
    及估價單六紙為憑，又系爭車輛於八十八年一月出廠，於八十八年一月十九日發
    照，有行車執照一紙附卷可憑，距本件車禍發生日即八十八年四月七日已二個月
    又十九天之久，而系爭車輛之修復費用其中七萬五千五百四十八元為新零件更換
    毀損之舊零件，揆諸前開說明，以修復費用為估定賠償之標準時，自應將零件折
    舊部分予以扣除，始為必要費用，茲依行政院所頒固定資產耐用年數表及固定資
    產折舊率之規定，自用小客車之耐用年數為五年，依平均法每年折舊五分之一，
    並參酌營利事業所得稅查核準則第九十五條第六項規定「固定資產提列折舊採用
    平均法或定率遞減法者，以一年為計算單位，其使用未滿一年者，按實際使用之
    月數相當於全年之比例計算之，不滿一月者，以一月計」之規定，系爭車輛使用
    之月數為三個月，則零件部分之折舊額為三千一百四十八元【計算方式：殘價＝
    取得成本÷（耐用年數＋1）即75548÷（5＋1）＝12591 (小數點以下四捨五入)
    ；折舊額＝（取得成本－殘價）×折舊率  ×年數即【（00000－00000）×0.2
    ×3÷12＝3148（小數點以下四捨五入）】，故本件扣除折舊額後被上訴人得請
    求之零件修理費為七萬二千四百元（00000－0000＝72400），合計被上訴人得請
    求賠償之金額應為十萬四千零二十元（即零件部分72400＋工資部分31620＝
    104020）。
五、又按損失之發生或擴大，被害人與有過失者，法院得減輕賠償金額或免除之；前
    項規定於被害人之代理人或使用人與有過失者，準用之，民法第二百十七條第一
    項、第三項亦定有明文。經查，本件事故發生之路段行車速限為每小時七十公里
    ，有原審電話查詢登記表一紙（見原審卷第三十六頁），原審認定依道路交通事
    故調查報告表所示，訴外人楊倧所駕駛系爭車輛之煞車痕分別長達二十七點八
    公尺及三十一點八公尺，參照汽車煞車距離、行車速度及道路摩擦係數對照表，
    三年以上瀝青乾燥路面，時速七十公里時，煞車痕為二十七點九公尺，若為一年
    至三年之瀝青乾燥路面，時速七十公里時，煞車痕則為二十六公尺，顯見本件車
    禍發生時，訴外人楊倧所駕駛之系爭車輛應超過時速七十公里之速限，再觀以
    兩車撞擊點係系爭車輛之車頭部位碰撞上訴人所駕駛車輛之右前方部位，足見訴
    外人楊倧亦疏於注意車前狀況而不及採取必要之安全措施，為與有過失等情，
    洵無違誤，且為兩造所不爭，依此，上訴人與訴外人楊倧就本件車禍均有過失
    ，爰審酌二人之過失程度，應以上訴人違規左轉及疏於注意車前狀況為肇事主因
    ，而訴外人楊倧超速行駛及亦疏於注意車前狀況為肇事次因，原審斟酌其二人
    過失情節輕重，認訴外人楊倧應負擔十分之四之過失責任，核無不當，又訴外
    人楊倧係經被保險人董錦華之同意使用系爭車輛，為系爭車輛之使用人，依前
    開規定，亦有與有過失之適用，準此，被上訴人得請求賠償之金額依過失相抵為
    六萬二千四百十二元（即104020×6÷10=62412）。
六、綜上所述，被上訴人得代位請求上訴人給付之賠償金額為六萬二千四百十二元，
    原審判決上訴人應給付被上訴人五萬四千八百五十七元及法定遲延利息，固有未
    洽，惟因被上訴人敗訴部分未據上訴，該部分業經確定，故被上訴人就超過上開
    金額部分，已不得再請求，從而，被上訴人請求上訴人給付五萬四千八百五十七
    元及自起訴狀繕本送達翌日即九十年三月十三日起至清償日止，按週年利率百分
    之五計算之利息，為有理由，應予准許，原審為就上開應准許部分，為被上訴人
    勝訴之判決，並就上開不應准許部分，為上訴人敗訴之判決，於法並無違誤，上
    訴意旨就其敗訴部分，指摘原判決不當，求予廢棄改判，為無理由，應予駁回其
    上訴。
七、據上論結，本件上訴為無理由，依民事訴訟法第四百三十六條之一第三項、第四
    百四十九條第一項、第七十八條，判決如主文。
中      華      民      國    九十二    年      三      月      六      日
                              臺灣高雄地方法院民事第五庭
~B審判長法官  黃蕙芳
~B      法官  徐美麗
~B      法官  鍾素鳳
右為正本係照原本作成。
本判決不得上訴。
中      華      民      國    九十二    年      三      月      六      日
~B法院書記官  黃麗緞


司法院資訊處製作；財團法人民間司法改革基金會備份。
